臺灣臺北地方法院民事裁定　　　　　 100年度消債更字第63號
聲　請　人
即　債務人　賴炫宏
代　理　人　黃俊六律師
上列當事人因消費者債務清理事件聲請更生，本院裁定如下：
    主  文
聲請駁回。
聲請費用由聲請人負擔。
    理  由
一、按債務人不能清償債務或有不能清償之虞者，得依消費者債
    務清理條例（下稱消債條例）所定更生程序，清理其債務；
    聲請更生不合程式或不備其他要件者，法院應以裁定駁回之
    ，但其情形可以補正者，法院應定期間先命補正；債務人對
    於金融機構因消費借貸、自用住宅借款、信用卡或現金卡契
    約而負債務，在聲請更生前，應提出債權人清冊，以書面向
    最大債權金融機構請求協商債務清償方案，並表明共同協商
    之意旨，消債條例第3條、第8條及第151條第1項分別定有明
    文。該條例採重建型之更生程序及清算型之清算程序雙軌制
    ，立法目的在於兼顧債務人及債權人雙方之利益，利用此兩
    種程序妥適調整債務人、債權人及其他利害關係人間之權利
    義務關係，除使陷入經濟困境之債務人得以清理債務、謀求
    經濟生活之更生機會外，同時亦保障債權人間受償之公平性
    。然因債務人一旦經法院裁定開始更生程序，其生活、資格
    及權利等將因此受限，是該等程序應為債務清理之最後手段
    ，於債務人與債權人間無法協商時，始允適用之；又債務人
    對於金融機構因消費借貸、自用住宅借款、信用卡或現金卡
    契約而負有債務者，其法律關係較為單純，金融機構並已訂
    有債務協商機制，如能藉此成立協商，不須經由更生程序即
    可有效疏減法院負擔並合理分配司法資源，爰明定於上述情
    形，採行前置協商主義。故揆諸消債條例所定前置協商程序
    之意旨，在使金融機構與債務人間得利用法院程序外之協商
    機制，就特定種類之債務清理事務為迅速、有效之自主性解
    決。就此程序之進行，有賴當事人間本於誠信之協力配合，
    以形成債務清理之共識，並藉由法院之事後核可，賦予協商
    內容作為執行名義之正當性。苟債務人為直接進入更生程序
    ，而於進行前置協商時消極未盡相關義務，或實際上並無成
    立協商之真意，遂於前置協商時故意使協商破裂，則雖有債
    務協商不成立之形式，然債務人藉由脫法方式致此結果，已
    難謂其有進行債務清理之誠意可言。
二、本件聲請意旨略以：聲請人因對台北富邦商業銀行股份有限
    公司、渣打國際商業銀行股份有限公司（下稱渣打商銀）、
    遠東國際商業銀行股份有限公司、萬泰商業銀行股份有限公
    司及台新國際商業銀行股份有限公司等多家金融機構所負新
    臺幣（下同）119萬2,015元之信用卡貸款、現金卡貸款等債
    務有不能清償之情事，前已提出債權人清冊，以書面向最大
    債權金融機構即渣打商銀請求共同協商債務清償方案，惟因
    無法負擔渣打商銀所提每期即每月繳還6,346元、零利率、
    分180期之協商方案，致協商於民國（下同）100年5月16日
    不成立。又其無擔保或無優先權之債務總額未逾1200萬元，
    復未經法院裁定開始清算程序或宣告破產，爰依法提出本件
    更生之聲請等語。
三、經查：
  (一)聲請人於聲請更生前，雖曾以書面向最大債權金融機構渣打
    商銀請求協商，然因「無法負擔任何還款條件」而致協商不
    成立，此有渣打商銀於100年5月16日出具之前置協商不成立
    通知書在卷可稽，且聲請人亦已分別於同年6月7日之更生聲
    請狀及同年7月1日之更生程序補正狀中自陳：「…債務人於
    100年5月16日與最大債權銀行渣打銀行進行債務清償協商，
    因渣打銀行提出之方案為申請人每月需負擔新台幣6,346元
    ，分180期償還，惟聲請人現在的工作是送瓦斯，月薪25,00
    0元，配偶係大陸籍人士，無法工作，沒有收入，領有台北
    市政府核發之低收入戶證明，聲請人須扶養一子8歲，房屋
    租金每月11,000元，無法負擔每月6,346元之繳費…」，是
    雙方未能成立協商，確係因聲請人表示其無法負擔渣打商銀
    所提協商方案所致。
  (二)依聲請人上開所陳，及其提出之財產及收入狀況說明書、財
    政部臺北市國稅局98、99年度綜合所得稅各類所得資料清單
    所載，其於聲請更生當年度1月至5月份之總收入為12萬5,00
    0元（計算式：2萬5,000元×5個月＝12萬5,000元），聲請
    更生前二年內之總收入為71萬4,257元（計算式：98年度收
    入48萬5,896元＋99年度收入22萬8,361元＝71萬4,257元）
    ，是其每月平均所得實應以2萬8,940元為計【計算式：（10
    0年度1月份至5月份總收入12萬5,000元＋98、99年度總收入
    71萬4,257元）÷29個月＝2萬8,940元，元以下四捨五入】
    。而其所陳報每月必要支出，除膳食支出4,500元、房屋租
    金1萬1,000元外，尚包括予其配偶陳坤及其子賴柏宏之扶養
    費各3,000元。惟：1.就房屋租金部分，雖聲請人提出之房
    屋租賃契約書上載明為每月1萬1,000元，然於該契約書之「
    房租收／付款明細欄」中則載明為1萬元，且聲請人於100年
    7月1日之更生程序補正狀中亦已陳明「房東同意予以一萬元
    承租」等語，是房屋租金之支出應為1萬元。2.就予配偶陳
    坤之扶養費3,000元部分，依聲請人提出之共同生活戶戶籍
    謄本所載，其等結婚於90年間，陳坤於94年間入境後，已於
    98年間取得國民身分證並設戶籍登記在案，並不因其為大陸
    籍人士而無法工作；且其現年約35歲，亦無任何身體缺陷而
    喪失工作能力，難認有需聲請人扶養之理，是該部分支出應
    全數扣除。故聲請人每月必要支出應為1萬7,500元（含房屋
    租金1萬元、膳食支出4,500元、其子賴柏宏之扶養費3,000
    元），自其每月平均所得2萬8,940元中扣除上開每月必要支
    出後，尚有餘額1萬1,440元可供運用；參以最大債權金融機
    構即渣打商銀所提供之上述協商方案，難謂屬聲請人所不能
    負擔之金額而無協商之空間，其參與協商之誠意顯有不足，
    應認未確實踐行前置協商程序。
四、綜上所述，聲請人與最大債權金融機構渣打商銀間之前置協
    商不成立，非因聲請人無清償債務之能力，而係其主觀上欠
    缺清理債務之誠意、消極未盡相關協商義務所致，難謂已踐
    履消債條例第151條規定之前置協商程序。又上開欠缺並非
    得以補正，依首揭法文之規定，自應駁回其更生之聲請，爰
    裁定如主文。
中    華    民    國   100    年    7     月    22    日
              民事第四庭    法      官  匡  偉
上為正本係照原本作成。
如不服本裁定，應於裁定送達後10日內，以書狀向本院提出抗告
，並繳納抗告費新臺幣1千元。
中    華    民    國   100    年    7     月    22    日
                            書  記  官  巫玉媛